【裁判字號】    97,台上,4302
【裁判日期】    970904
【裁判案由】    過失致人於死
【裁判全文】
最高法院刑事判決            九十七年度台上字第四三０二號
上  訴  人  台灣高等法院檢察署檢察官
被      告  甲○○
選任辯護人  邱創舜律師
上列上訴人因被告過失致人於死案件，不服台灣高等法院中華民
國九十四年三月十六日第二審判決（九十三年度醫上訴字第四號
，起訴案號：台灣板橋地方法院檢察署九十一年度偵字第一四六
五九號），提起上訴，本院判決如下：
    主  文
原判決撤銷，發回台灣高等法院。
    理  由
本件原判決以公訴意旨略稱：被告甲○○係台北縣三重市恆生醫
院暨所屬恆生醫院排毒諮詢中心之院長，為從事醫療業務之人，
明知其經營之醫療機構並未經行政院衛生署（下稱衛生署）指定
辦理藥癮治療之業務，竟在其醫院招牌揭示有提供排毒、解毒之
服務，及於網際網路上刊登提供排毒、戒毒服務，使一般染有施
用毒品惡習之人暨所屬家屬、友人誤信該醫院具有專業戒除毒癮
之醫療技術。適有被害人阮振利染有施用第一級毒品海洛因之惡
習，先於民國九十一年四月十日晚上十時許，由其女友孫巧齡陪
同至被告開設之恆生醫院，尋求戒除或減輕毒癮；復於同年五月
八日晚上十時許，亦由孫巧齡陪同至恆生醫院尋求相同內容之治
療。詎被告明知「恆生醫院」未經衛生署指定辦理藥癮治療，亦
無治療施用毒品者毒癮之能力，且知悉被害人係施用第一級毒品
海洛因之患者，竟於同年五月八日晚上十時許，任令被害人在其
醫院接受毒癮住院之治療。期間被告應注意「戒除毒癮是否為其
醫院及自身得以勝任之醫療技術」、「施用海洛因之患者極易因
約束帶之束縛而不能自行保護呼吸道而產生吸入性肺炎、肺水腫
之併發症」等事項，而依其醫療專業並無不能注意之情事。竟疏
未注意，僅對被害人進行內容為打營養點滴、給氧氣、抽痰、導
尿及使用約束帶等名為支持療法之治療方式；對被害人之躁動不
安、胃腸不適、神智不清、血壓不穩定及呼吸困難等等現象，未
採取必要之檢查及評估，以查驗其業已產生施用海洛因併發之吸
入性肺炎、肺水腫等足以引起死亡之病症，卻逕直認為上述病情
僅為施用海洛因之戒斷現象，而未考慮轉診其他醫院接受吸入性
肺炎、肺水腫之救治。嗣於同年月十一日十一時許，被害人出現
呼吸困難、嘔吐等症狀，被告始發覺有異而決定送林口長庚醫院
急救，因研判病情危急而於途中折返恆生醫院進行急救，惟被害
人仍因被告之病情研判疏失，於當日下午二時十分許，因吸入性
肺炎及肺水腫造成心肺循環衰竭致死等情。因認被告涉犯刑法第
二百七十六條第二項之業務過失致人於死罪嫌云云。經審理結果
，認不能證明被告犯罪，因而撤銷第一審之科刑判決，改判諭知
被告無罪。固非無見。
惟按：（一）無罪之判決，依刑事訴訟法第三百零八條之規定，
亦應記載其理由，故對於被告被訴之事實及卷內其不利之證據資
料，如何不足以證明被告犯罪，應詳述其理由，否則即有判決理
由不備之違法。經查原判決依憑行政院國軍退除役官兵輔導委員
會台北榮民總醫院九十三年十一月十五日北總內字第０九三００
一二八０九號函附該院鑑定報告書（下稱榮總鑑定報告書）所載
：「甲○○醫師的用藥劑量方面根據記（紀）錄並未過量，不致
引起病人的死亡」為被告有利之認定。然該院鑑定報告書另稱：
「六、不過當病患病情逐漸加重時，甲○○醫師未能及時安排必
要之檢查以及早評估病患之病情，或轉診他院接受進一步之評估
與治療，相當可惜。因此甲○○醫師應有診斷不確實，輕忽病情
之責任」等情（見原審卷一第二八九頁），而衛生署九十二年九
月十五日衛署醫字第０九二０二一二三八號函附該署醫事審議委
員會（下稱醫審會）鑑定書亦載：「(三)、甲○○醫師對於病患昏
迷之處理措施是否合宜？海洛因戒斷病患如產生神智不清或昏迷
，則極可能係因治療藥物過量，或已產生併發症而導致。但高醫
師顯然一直認為病患之燥動不安、胃腸不適、神智不清、血壓不
穩定、呼吸困難等症狀為海洛因的藥物戒斷症狀，而未積極予以
評估與治療。而甲○○醫師雖然於五月九日（或五月十日）曾將
病患轉至手術後恢復室，但並未進一步治療或評估之相關記（紀
）錄，因此其處理措施亦難稱合理。(四)、甲○○醫師對於病患之
病情是否有耽誤急救之時機？當病患病情逐漸加重時，如根據病
歷記（紀）錄，病患於五月十日曾連續使用atropine注射，極可
能係因當時病患已產生明顯之心搏過緩，甲○○醫師未安排必要
之檢查以及早評估病患之病情，或轉診他院接受進一步之評估與
治療，因此甲○○醫師確有耽誤急救之時機。綜上所述，甲○○
醫師對於病患之處置，確有失當。」等語（見第一審卷第八三頁
）。上開不利於被告之鑑定意見，何以不足採為認定被告犯罪之
證明，原判決未說明其理由，難認無判決理由不備之違法。（二
）證據雖已調查而其內容尚未明瞭者，即與未經調查無異，如遽
行判決，仍屬應於審判期日調查之證據而未予調查之違法。又鑑
定之經過及其結果，應命鑑定人以言詞或書面報告；以書面報告
者，於必要時得使其以言詞說明，刑事訴訟法第二百零六條第一
項、第三項定有明文，此一規定，依同法第二百零八條規定，亦
為機關、團體之鑑定所準用。原判決採用法務部法醫研究所（下
稱法醫研究所）前後共三次之鑑定意見，為被告無罪認定之論據
之一。然法醫研究所於九十三年三月二十三日，以法醫理字第０
九三００００五六九號函復第一審法院之研判意見，記載：「前
函所稱『醫療照顧措施看不出有不當之處』，是觀看病歷記載所
做的初步結論。真正的醫療措施應如何，見仁見智。本所並非治
療專家，如仍有疑議（義），可函詢其他單位」等語（見第一審
卷第一二四頁）。因醫療非該所之專業，原審乃就被告之醫療措
施是否涉有過失部分，另行囑託財團法人彰化基督教醫院（精神
科）為鑑定，該院於九十三年十二月二十日提出彰基精鑑字第七
０九號司法鑑定報告書（下稱彰基鑑定報告書）載明：「本院鑑
定醫師傾向認定該院之醫療人員並不足以應付戒毒的複雜業務」
，「本院鑑定醫師也很難相信阮先生在當時有接受到充分的急診
評估。而評估不完全的狀況之下，更難令人相信阮先生能夠受到
完善的醫療照顧」，「對於醫審會之第二份鑑定報告，……該報
告之內容為合乎醫學常理及臨床經驗之推論，我們無法找出足以
推翻該鑑定報告所做推論之證據」，「法醫報告……對於臨床醫
療上可能發生的過程及其相關推斷，則仍應以臨床醫師的推論較
為可信」，「以本院鑑定醫師的觀點，不但不能證明阮先生死於
不可抗力，反而還佐證了阮先生未有接受適當的評估與治療。」
，「阮先生於恆生醫院住院三天，期間竟然無法完成一份足以顯
示阮先生病情、並詳細記錄藥物治療過程之病歷，這樣的醫療品
質，很難說服我們相信恆生醫院在治療過程中，其臨床醫療行為
完美無缺而僅是疏於記錄」，「由於記錄嚴重不足，固然沒有直
接證據顯示恆生醫院有疏失致死，但也同樣沒有直接證據證明恆
生醫院有盡到充分的評估及治療之義務」，「我們亦傾向認為恆
生醫院在處理阮振利先生之醫療事務上，有臨床疏失」等情（見
原審卷二第九至一二頁），該鑑定意見與前述醫審會鑑定報告書
意旨相同。如果無訛，被告醫療行為尚難認無臨床之疏失，原判
決就彰基鑑定報告書，以：「僅能說明被告之醫療品質或有不周
，但是無法確認被告此項不周與阮振利之死亡有相當因果關係」
；就前述醫審會鑑定報告書，則以：誤認阮振利接受5% G/W（葡
萄糖水）5,OOO cc，以無關聯性之理由即「恆生醫院並非行政院
衛生署指定辦理藥癮治療之醫院」，認為被告「耽誤急救及轉診
之時機」、「對於病患之處置，確有失當」，然並未敘明被告此
項失當與被害人之死亡有無相當因果關係，且說明：「關於前次
衛署醫字第０九一００七八八一五０號函檢附編號第00000
00號鑑定書中之部分疑點，由於此次所附經甲○○醫師以正楷
謄寫過之病歷影本，記載之內容仍相當貧乏，實難據以作出結論
性的判定。因此下述有關所詢各種治療與評估事項之疑義，主要
僅能依據一般之醫療常規，並根據極為有限之病歷資料、檢察署
驗斷書及法務部法醫研究所鑑定書作出推論」，既無從為「結論
性的判定」等情為由，認均不足以為被告不利之認定。惟原判決
所謂各該鑑定書就被告前開疏失「無法確認」、「並未敘明」與
被害人死亡間有無因果關係等語，如係指前開鑑定報告書記載欠
明，自應請其詳予補正敘明，於必要時並得命鑑定之人以言詞說
明。原審未踐行上開程序，就被告之醫療措施是否涉有過失部分
詳加究明，即為被告有利之認定，逕予諭知被告無罪，併有調查
職責未盡及判決理由欠備之違法。以上或為檢察官上訴意旨所指
摘，或為本院得依職權調查之事項，應認原判決有撤銷發回更審
之原因。
據上論結，應依刑事訴訟法第三百九十七條、第四百零一條，判
決如主文。
中    華    民    國  九十七  年    九    月    四    日
                      最高法院刑事第十庭
                          審判長法官  邵  燕  玲
                                法官  李  伯  道
                                法官  孫  增  同
                                法官  李  英  勇
                                法官  許  錦  印
      本件正本證明與原本無異
                                      書  記  官
中    華    民    國  九十七  年    九    月   十一   日
                                                      Ｑ


司法院資訊處製作；財團法人民間司法改革基金會備份。
